【裁判字號】    98,重訴,353
【裁判日期】    990519
【裁判案由】    許可強制執行
【裁判全文】
臺灣臺北地方法院民事判決             98年度重訴字第353號
原      告  振旺投資有限公司
            STRONG O.
法定代理人  甲○○
訴訟代理人  顏廷鈺律師
            陳麗增律師
被      告  乙○○NYEU .
訴訟代理人  黃欣欣律師
            池美佳律師
上列當事人間請求許可強制執行事件，本院於民國九十九年四月
二十八日辯論終結，判決如下：
    主    文
認可兩造間如附件所示、香港特別行政區終審法院（IN THE COURT
OF FINAL APPEAL OF THE HONG KONG ADMINISTRATIVE REGION）
於西元二００九年一月六日所為之案件編號ＦＡＣＶ ＮＯ.２１
ＯＦ ２００６ 民事終審西元二００六年第二一號（ＣＡＣＶ２
００４年第３８４號案件之上訴案）確定判決效力，並准予在中
華民國強制執行。
訴訟費用由被告負擔。
    事實及理由
甲、程序方面：
一、按訴狀送達後，原告不得將原訴變更或追加他訴。但有下列
    各款情形之一者，不在此限：(一)被告同意者；(二)請求之基礎
    事實同一者；(三)擴張或減縮應受判決事項之聲明者；(七)不甚
    礙被告之防禦及訴訟之終結者；被告於訴之變更或追加無異
    議，而為本案之言詞辯論者，視為同意變更或追加，民事訴
    訟法第二百五十五條第一項第一、二、三、七款、第二項定
    有明文。
二、本件原告於民國九十九年二月一日言詞辯論期日具狀變更訴
    之聲明為：「香港特別行政區終審法院於西元二００九年一
    月六日就西元二００六年第二一號上訴終審案件所為：『１
    被告應給付原告港幣三千九百五十八萬零二百五十七元八角
    八分（即原審所為有利於原告之判決債務金額調降港幣一百
    六十四萬零三百一十一元九角六分，故原審判決總額變更為
    港幣三千九百五十八萬零二百五十七元八角八分）。２保證
    金帳戶Ｍ三四八０於西元一九九八年十二月三十一日之未清
    償債務總額為港幣一千三百二十二萬八千五百七十八元三角
    九分。保證金帳戶Ｍ三００一於西元一九九九年一月七日之
    未清償債務總額為港幣二千六百三十五萬一千六百七十九元
    四角九分。３於上開各保證金帳戶內調整過後之金額，仍應
    依照西元二００四年十一月九日法院判決（ACTION NO.10541
    OF 2000 ）所定之標準計算利息（即其中港幣一千三百二十
    二萬八千五百七十八元三角九分部分應自西元一九九八年十
    二月三十日起至本判決作成之日止，依照基準利率加計百分
    之三‧五年息後計算並支付利息，其後並應加計依上開判決
    利率計算之利息至被告完全清償為止；又其中港幣二千六百
    三十五萬一千六百七十九元四角九分部分自西元一九九九年
    一月七日起至本判決作成之日止，依照基本利率加計百分之
    三‧五年息後計算並給付利息，其後並應加計依上開判決利
    率計算之利息至被告完全清償為止）。４除當事人另有協議
    外，本院裁定應由原告負擔之訴訟費用應由被告負擔』之民
    事判決准予承認，並得在中華民國領域內強制執行」，原告
    是次變更非唯訴訟標的（香港澳門關係條例第四十二條）相
    同、基礎事實同一、僅係修正應受判決事項聲明之文字、無
    礙被告之防禦及訴訟之終結，且經被告無異議而為本案之言
    詞辯論，於法自無不合，本院爰就變更後之聲明為裁判，合
    先敘明。
乙、實體方面：
一、原告部分
（一）聲明：香港特別行政區終審法院於西元二００九年一月六
      日就西元二００六年第二一號上訴終審案件所為：「１被
      告應給付原告港幣三千九百五十八萬零二百五十七元八角
      八分（即原審所為有利於原告之判決債務金額調降港幣一
      百六十四萬零三百一十一元九角六分，故原審判決總額變
      更為港幣三千九百五十八萬零二百五十七元八角八分）。
      ２保證金帳戶Ｍ三四八０於西元一九九八年十二月三十一
      日之未清償債務總額為港幣一千三百二十二萬八千五百七
      十八元三角九分。保證金帳戶Ｍ三００一於西元一九九九
      年一月七日之未清償債務總額為港幣二千六百三十五萬一
      千六百七十九元四角九分。３於上開各保證金帳戶內調整
      過後之金額，仍應依照西元二００四年十一月九日法院判
      決（ACTION NO. 10541 OF 2000）所定之標準計算利息（
      即其中港幣一千三百二十二萬八千五百七十八元三角九分
      部分應自西元一九九八年十二月三十日起至本判決作成之
      日止，依照基準利率加計百分之三‧五年息後計算並支付
      利息，其後並應加計依上開判決利率計算之利息至被告完
      全清償為止；又其中港幣二千六百三十五萬一千六百七十
      九元四角九分部分自西元一九九九年一月七日起至本判決
      作成之日止，依照基本利率加計百分之三‧五年息後計算
      並給付利息，其後並應加計依上開判決利率計算之利息至
      被告完全清償為止）。４除當事人另有協議外，本院裁定
      應由原告負擔之訴訟費用應由被告負擔」之民事判決准予
      承認，並得在中華民國領域內強制執行。
（二）原告起訴主張：
    １其為在香港地區合法設立之公司，經准許從事投資借貸業
      務。西元一九九五年（八十四年）五月十日，被告在香港
      地區與該公司訂立商務通用合約及保證金備忘錄（General
      Commercial Agreement and Memorandum of Deposit），
      約定由被告在該公司開設保證金帳戶（margin account）
      ，由該公司提供貸款、存入被告所開設之保證金帳戶中，
      被告就貸得款項應計算利息，並於該公司請求時即時償還
      積欠之本金及利息。被告乃在該公司設立Ｍ三００一、Ｍ
      三四八０號二保證金帳戶，該公司並依約將被告所借用之
      款項存入該等保證金帳戶中。計至八十七年十二月三十一
      日止，其中Ｍ三四八０號帳戶共積欠該公司港幣一千三百
      二十二萬八千五百七十八元三角九分，計至八十八年一月
      七日止，Ｍ三００一號帳戶共積欠該公司港幣二千六百三
      十五萬一千六百七十九元四角九分，該公司乃起訴請求被
      告清償，經香港特別行政區高等法院初審庭於九十三年十
      一月九日判決，終審法院於九十八年一月六日判決如聲明
      所示。
    ２香港特別行政區終審法院於九十八年一月六日所為判決已
      經確定，且無民事訴訟法第四百零二條各款所定情事。
    其中兩造間商務通用合約及保證金備忘錄第三十一條第二
      項已約定：「I/We hereby submit to the jurisdiction
      of the Hong Kong Courts, but this Agreement may be
      enforced in any Court of competent jurisdiction.」
      （本人／吾等謹此遵依香港法庭之司法管轄，且本合約得
      在其他適當的司法管轄地執行），雙方已合意就該契約所
      生紛爭以香港法院為管轄法院，與我國民事訴訟法第二十
      四條規定相符。
    被告在香港法院審理中，已委請當地杜偉強律師事務所（
      MESSRS W K TO＆CO）之律師RUSSELL COLEMAN應訴，訴訟
      權益已獲充分保障。
    中華民國法律亦保障借款債權，該公司之請求自無違反公
      序良俗。
    又港澳關係條例已經明文承認香港地區民事判決，自非無
      相互承認情況。
    ３爰依香港澳門關係條例第四十二條準用強制執行法第四條
      之一規定，請求承認香港特別行政區該確定判決效力並准
      許在中華民國境內強制執行。
（三）對被告答辯之陳述：
    １本件請求許可強制執行之判決為香港特別行政區終審法院
      之判決，案號為「FINAL APPEL NO. 21 OF 2006」，當可
      推定此為終局確定判決，如被告否認此判決已經確定，應
      舉證何時依何種程序上訴或主張足以動搖該終審法院之判
      決；依香港特別行政區基本法第八十二條前段規定：「香
      港特別行政區的終審權屬於香港特別行政區終審法院」，
      本件請求認可之香港判決既為香港特別行政區終審法院所
      作成，自為已經確定之終局判決，被告亦因無再上訴爭執
      之機會而未再提上訴。另由香港特別行政區官方網站關於
      司法組織之司法機構架構部分，亦明白揭示香港最高司法
      審判機構為終審法院，並記載終審法院是香港特別行政區
      最高上訴法院，審判組織地位等同中華民國最高法院，所
      為判決為終局確定判決，當事人不得再提上訴爭執。
    ２本件判決並無民事訴訟法第四百零二條所定情事。
    當事人間合意以外國法院為管轄法院，實務或學者均認為
      法之所許；商務通用合約及保證金備忘錄中並未指明任何
      帳戶方受此合約之拘束，而被告既自其在原告處所開設之
      Ｍ三四八０、Ｍ三００一帳戶中取得該公司之借款，該等
      帳戶均係因借貸所產生，自應受合約之拘束。又被告在香
      港特別行政區高等法院初審庭判決後，在上訴庭、終審庭
      中，均未再就Ｍ三四八０帳號之管轄權隸屬問題為爭執，
      已自認Ｍ三四八０帳戶亦應由香港法院管轄。
      又兩造間商務通用合約及保證金備忘錄首即訂明：「To：
      Strong Offer Investment Limited Hong Kong‧‧‧In
      consideration of your opening or continuing my/our
      account or accounts with you or making or continu-
      ing advances or otherwise giving credit or accommo
      -dation or affording other facilities to or for me
      ／us or any of us or such other person or  persons
      firm or corporation at my/our request to such extent
      and in such manner as from time to time you in your
      discretion may think fit, I/We hereby AGREE AND UN
      -DERTAKE with you as follows：‧‧‧」（致振旺投資
      有限公司，考量貴公司為本人／吾等，或其他經本人／吾
      等要求且貴公司認為適合之人、企業、公司等在貴公司開
      立或延續本人／吾等之單一或數個帳戶，或獲得貸款或繼
      續貸款，或獲取信用額度，或取得其他融通服務，本人／
      吾等在此向貴公司表示同意並承諾下列約定‧‧‧），可
      知兩造締約之時被告即已同意有關其在該公司開設之所有
      帳戶貸款往來均願受該合約條款之拘束。
    預供訴訟費用之擔保部分，我國民事訴訟法第九十六條亦
      有相同規定，難認違背公序良俗，至被告上訴之際經要求
      提供擔保，乃因上訴時其已為主動提起訴訟之「上訴人」
      身份，就上訴人而言為該審級之原告，命其供訴訟費用之
      擔保，自無不妥。
    被告縱於九十五年三月二十二日出席強制執行程序，以臺
      北、香港兩地飛航往來耗時僅八十分鐘計算，於前一日出
      席香港特別行政區終審法院庭訊，並無任何困難衝突，況
      被告並未現身九十五年三月二十二日之強制執行程序，其
      未出席翌日之香港庭訊顯係自由意願之選擇；又被告在香
      港法院審理過程中，均委任律師為訴訟代理人，足徵其訴
      訟程序權已獲充分保障。
    另被告之財產雖遭法院扣押，但其在香港法院審理中均委
      請當地律師為訴訟代理人，而香港地區律師公費收取之高
      舉世皆知，本件訴訟被告亦委請國內最大型律師事務所律
      師擔任訴訟代理人，被告之經濟實力並未因財產遭扣押而
      有影響，預供訴訟費用之擔保對其並無任何困難，未影響
      其權益。
    相互承認部分，香港法院近年已有諸多實務案例承認我國
      判決，經中央研究院法律學研究所訪問學員暨香港大學法
      學院副院長張憲初載於所著之「區際民商事司法協助實證
      研究：臺灣與香港和大陸間相互承認執行民商事判決的實
      踐和啟示」一文中；臺灣高等法院亦指出「民事訴訟法第
      四百零二條第四款所謂相互之承認，係指司法上之承認而
      言，並非指國際法上或政治上之承認，而司法上之相互承
      認，基於國際間司法權相互尊重及禮讓之原則，如外國法
      院已有具體承認我國判決之事實存在，或客觀上可期待其
      將來承認我國法院之判決，即可認有相互之承認，原審以
      香港法院已有承認我國法院判決之事實，因認我國亦應承
      認香港法院就兩造‧‧‧事件所為之裁判，於法亦無違誤
      」，該判決並獲得最高法院九十三年度台上字第一九四三
      號判決維持。
    ３本件確定判決已明確宣告利息計算方式依西元二００四年
      十一月九日法院判決所定之標準計算，而西元二００四年
      十一月九日法院判決宣告之利息計算標準為：「其中港幣
      一千三百五十九萬零五十七元五角三分自西元一九九八年
      十二月三十日起至本判決作成之日止，依照基準利率加計
      年利率百分之三‧五後計算並支付利息，其後並應加計依
      上開判決利率計算之利息至被告完全清償為止；其中港幣
      二千七百六十三萬零五百一十二元三角一分自西元一九九
      九年一月七日起至本判決作成之日止，依照基本利率加計
      年利率百分之三‧五後計算並支付利息，其後並應加計依
      上開判決利率計算之利息至被告完全清償為止」，簡化結
      果前部分自西元一九九八年十二月三十日起至清償日止，
      後部分自西元一九九九年一月七日起至清償日止，為免爭
      議，爰更正聲明如公證人中譯文。
      至被告所稱「at the rate of Prime Rate plus 3.5％」
      其中「Prime  Rate」係指「Best lending Rate」（最優
      惠貸款利率），香港各銀行均會提供不同之最優惠貸款利
      率，而香港上海匯豐銀行為香港最大銀行，所提供之最優
      惠貸款利率為最低利率，且為唯一經香港金融管理局刊載
      在網站、月報中之利率，自屬可得確定，我國裁判亦非以
      固定數字為利息裁判之唯一方式，而有以中央銀行核定放
      款利率為準者。
      況利息之裁判無論特定與否，均非民事訴訟法第四百零二
      條得以排除許可強制執行之理由。至該判決中所載「judg
      -ment rate」，原文為「 with interest on the amount
      of‧‧‧ at the rate of Prime Rate  plus 3.5％ per
      annum from  30th  December 1998 to the date hereof
      and thereafter at judgment rate  until payment and
      on the amount of‧‧at the rate of Prime Rate plus
      3.5％ per annum from 7th January 1999  to the date
      hereof and thereafter at judgment rate  until pay-
      ment」，由前後文可知所謂「judgment  rate」係指上開
      判決利率，亦即「 Prime Rate plus 3.5％」，是段中譯
      文並經趙原孫公證人認證，自無不明確。
（四）證據：提出（原證一）公司註冊證書、申報表、（原證二
      ）委任清盤人或臨時清盤人通知書暨公證書、（原證三）
      商務通用合約及保證金備忘錄暨公證書、（原證四）香港
      特別行政區終審法院民事終審西元二００六年第二一號判
      決、中譯文暨公證書、（原證五）香港特別行政區高等法
      院初審庭西元二０００年第一０五四一號判決、中譯文暨
      公證書、（原證六）香港特別行政區終審法院民事終審西
      元二００六年第二一號判決、中譯文暨公證書、（原證十
      二）「香港上訴法院判決承認我國法院破產裁定之效力」
      文、（原證十六）中央研究院法律學研究所籌備處網頁列
      印、「區際民商事司法協助實證研究：臺灣與香港和大陸
      間相互承認執行民商事判決的實踐和啟示」文、（原證十
      七）香港特別行政區基本法、（原證十九、二十）上訴通
      知書、（原證二一）結案陳詞講稿、（原證二二）利率表
      暨公證書、（原證二四、二五）網頁列印。
二、被告部分
（一）聲明：原告之訴駁回。
（二）被告則以：
    １原告應先證明請求鈞院承認並准予強制執行之判決為確定
      判決，並非名為「終局判決書」者即可當然認為係確定判
      決。
    ２本件有民事訴訟法第四百零二條第一、三、四款不應許可
      強制執行情事。
    其中管轄權部分，應依中華民國法律為判斷，我國法律雖
      肯認當事人合意管轄之約定，但對於當事人約定以外國法
      院為管轄法院者，係限制我國法權之行使，致我國人不能
      受我國法律之保護，不認其有效，且如當事人並非立於平
      等地位或由合意管轄法院管轄顯不適當、不便者，該合意
      管轄條款仍無拘束力，本件合意管轄之約定係原告片面擬
      就之定型化條款，其身在臺灣，必須接受香港法院訴訟，
      原告自承香港地區律師公費收取之高舉世皆知，復必須供
      訴訟費用之擔保方得提起上訴，對其甚為不公，該約款應
      屬無效。
      況該訴訟事件涉及二保證金帳戶，其中Ｍ三００一帳戶係
      於八十四年五月十日兩造訂立商務通用合約及保證金備忘
      錄之際同時開立，至另一Ｍ三四八０帳戶則遲至八十五年
      十一月間始開立，二者開立時間相距一年半，斯時其並未
      再與原告簽立任何約定，故縱兩造間商務通用合約及保證
      金備忘錄生合意管轄之效力，該約定效力亦僅及於合約首
      頁所載之Ｍ三００一帳戶，其業於香港高等法院初審庭訴
      訟中就此節為抗辯，依我民事訴訟法規定，被告已經抗辯
      管轄權，即不生應訴管轄效果，不因上訴審有無爭執而有
      不同，故該判決關於Ｍ三四八０帳戶部分仍不應准予強制
      執行。
      我民事訴訟法第二十八條第二項設有規定，旨在防止合意
      管轄條款濫用、保障經濟弱勢當事人之權益，而本件兩造
      間契約由合約書係事先印就、字體甚小之印刷品，後附客
      戶標準授權信函姓名及簽署日期均留白，日期事先印就再
      蓋用日期戳，當事人部分除原告事先印就外，另一方當事
      人姓名均為合約成立後以手寫方式載明，簽名頁下方並有
      事先印就之「N.B. If executed by a limited company,
      the Company's standard resolution form must be at-
      tached. 」（注意：若係由有限公司簽署，該公司之標準
      決議格式應附於此文件後），可見係原告預先擬定、預定
      用於同類型之定型化契約，原告為法人，其則非法人或商
      人，將管轄法院約定在非其居住國之香港，顯有失公平，
      該合意管轄約款應為無效。
    訴訟程序有背中華民國之公共秩序或善良風俗部分，本件
      訴訟程序香港法院要求其需供擔保始得合法上訴，其二度
      提供共港幣七十三萬元（折合新臺幣逾三百萬元）之擔保
      金，此一規定與我國大不相同，蓋我國民事訴訟法第九十
      六條係規定在我國無住、居所及足夠資產之「原告」必須
      供訴訟費用之擔保，目的在預防濫行興訟，外國原告既為
      積極發動訴訟程序之人，自可先行評估是否願意預供擔保
      以備賠償被告可能遭受之訴訟費用損失，但並不適用在「
      被告」在我國無住、居所或足夠資產之情形，縱「被告」
      在臺灣被訴，敗訴後提起上訴，亦無必須預供訴訟費用之
      擔保始得上訴之問題，不因無資力影響其上訴權或防禦權
      之行使，香港法院卻要求在香港無住、居所或相當資產之
      外國人提起上訴時須預供擔保，且擔保金額高達新臺幣數
      百萬元，否則不得合法上訴救濟。
    且香港高等法院初審庭判命其給付原告金額後，其旋提起
      上訴，上訴法院定於九十五年三月二十一日開庭審理，惟
      因原告於同年二月在臺灣地區聲請對其之財產為假扣押，
      執行法院定於九十五年三月二十二日到場執行，其為保權
      益，必須於執行當日在場，又恐往返不及，曾向香港法院
      聲請另定期日審理，但香港法院以其得請求法院變更執行
      日期或選擇不參加庭訊為由，未許變更期日，致其喪失參
      加該案件唯一一次審訊機會，嚴重影響其程序保障。
    再者，原告於九十五年三月間對其在臺灣地區之財產於新
      臺幣一億七千三百四十五萬六千一百五十八元範圍內為扣
      押，且扣押標的包括不動產、銀行存款、租金、對第三人
      之債權、薪資、出資額及上市上櫃公司股票等，嚴重超額
      查封，於其九十五年六月間上訴終審法院時，竟又向香港
      法院聲請命其提供上訴費用之擔保，經香港法院命其供港
      幣四十萬元之擔保，否則即認其上訴不合法，但斯時其全
      部財產已經遭扣押，可見其資力竟然影響上訴權之行使，
      訴訟程序顯然未適當保障當事人程序權。
    香港地區法院所為判決，已有多案例否准其執行，雙方並
      無通案承認相互裁判或有具體承認我國判決之事實存在，
      亦非客觀上可期待其將來承認我國法院之判決；原告所引
      裁判，其中一案僅係決定何法院為便利法庭，另一案僅為
      有關停止訴訟之規定，均非關判決之承認與許可強制執行
      ；至所謂破產裁定承認部分，僅為我國法院選任之破產管
      理人在香港訴訟中是否為適格之當事人、得在香港地區起
      訴，並非承認我國破產裁定在香港地區有執行力。
    ３又本件判決主文不具體特定，在我國無法執行，該判決就
      利息部分係依據高等法院二０００年第一０五四一號所為
      判決，而該判決所載利息為「其中港幣一千三百二十二萬
      八千五百七十八元三角九分部分應自西元一九九八年十二
      月三十日起至本判決作成之日止，依照基準利率加計年利
      率百分之三‧五計算之利息」，「其中港幣二千六百三十
      五萬一千六百七十九元四角九分部分應自西元一九九九年
      一月七日起至本判決作成之日止，按基本利率加計年利率
      百分之三‧五計算之利息」，原告請求之內容非但與主文
      不符，且「Prime Rate」基準利率並非主文之一部分，亦
      無法特定，另外其中「judgment rate」並非原告所稱「
      上開利率」，而應為「判決利率」，究為多寡於判決主文
      、理由均無法得見，利息部分自不許強制執行等語，資為
      抗辯。
（三）證據：提出（被證十一）法院付款證明（Notice of Pay-
      ment into Court）、（被證十二）假扣押執行聲請狀、
      （被證十三）律師傳真文暨中譯文。
三、原告主張之事實，業據提出公司註冊證書、申報表、委任清
    盤人或臨時清盤人通知書暨公證書、商務通用合約及保證金
    備忘錄暨公證書、香港特別行政區終審法院民事終審西元二
    ００六年第二一號判決、中譯文暨公證書、香港特別行政區
    高等法院初審庭西元二０００年第一０五四一號判決、中譯
    文暨公證書、「香港上訴法院判決承認我國法院破產裁定之
    效力」文、中央研究院法律學研究所籌備處網頁列印、「區
    際民商事司法協助實證研究：臺灣與香港和大陸間相互承認
    執行民商事判決的實踐和啟示」文、香港特別行政區基本法
    、上訴通知書、結案陳詞講稿、利率表暨公證書、網頁列印
    為證，該等證據之真正，並為被告所不爭執，應堪信為真，
    但原告之請求均為被告否認。
    被告所辯亦據提出法院付款證明、假扣押執行聲請狀、律師
    傳真文暨中譯文為憑，該等證據之真正，亦為原告所不爭，
    亦堪信為真實，但被告所辯均為原告否認。
四、茲分述如下：
（一）兩造不爭執之事實：
    １原告為在香港地區合法設立之公司，經准許從事投資借貸
      業務（參見原證一公司註冊證書、申報表）。
    ２兩造於西元一九九五年（八十四年）五月十日，在香港地
      區簽立（原證三）商務通用合約及保證金備忘錄（General
      Commercial Agreement and Memorandum of Deposit），
      約定由被告在原告開設保證金帳戶，由原告提供貸款、存
      入被告所開設之保證金帳戶中，被告就貸得款項應計算利
      息，並於原告請求時即時償還積欠之本金及利息。
      該商務通用合約及保證金備忘錄首段記載：「To：Strong
      Offer Investment Limited Hong Kong‧‧‧Inconsider
      ation of your opening or continuing my/our account
      or  accounts with you or making or continuing  ad-
      vances or otherwise giving credit or accommodation
      or  affording other facilities to or for me／us or
      any of us or such other person or persons firm  or
      corporation at  my/our  request to such extent and
      in such manner as from time to time you in your dis
      -cretion may think fit,I/We hereby AGREE AND UNDER
      -TAKE  with you as follows：‧‧‧」（致振旺投資有
      限公司，考量貴公司為本人／吾等，或其他經本人／吾等
      要求且貴公司認為適合之人、企業、公司等在貴公司開立
      或延續本人／吾等之單一或數個帳戶，或獲得貸款或繼續
      貸款，或獲取信用額度，或取得其他融通服務，本人／吾
      等在此向貴公司表示同意並承諾下列約定‧‧‧）。
      該商務通用合約及保證金備忘錄第三十一條第II項約定「
      I/We hereby submit to the jurisdiction of the Hong
      Kong Courts, but this Agreement may be enforced in
      any Court of competent jurisdiction.」（本人／吾等
      謹此遵依香港法庭之司法管轄，且本合約得在其他適當的
      司法管轄地執行）。
    ３被告於兩造締約同時即八十四年五月十日在原告公司設立
      Ｍ三００一帳戶，八十五年十一月間另開立Ｍ三四八０帳
      戶；原告於西元二０００年（八十九年）間以被告上述二
      帳戶積欠款項為由，向香港特別行政區高等法院初審庭（
      IN THE HIGH COURT OF THE HONG KONG SPECIAL ADMINIS
      -TRATIVE REGION COURT OF FIRST INSTANCE ）起訴請求
      被告返還，經香港特別行政區高等法院初審庭以案件編號
      ＨＣＡ１０５４１／２０００號、西元二０００年第一０
      五四一號訴訟案受理，並於西元二００四年（九十三年）
      十一月九日判決如下：
      「1.The Defendant do pay the Plaintiff HK$ 41,220,
      569.84 together with interest on the amount of HK$
      13,590,057.53  at the rate of Prime Rate plus 3.5%
      per annum from 30th December 1998 to the date here
      -of and thereafter at judgment rate  until payment
      and on the amount of HK$ 27,630,512.31 at the rate
      of Prime Rate plus 3.5% per annum from 7th January
      1999 to the date hereof and thereafter at judgment
      rate until payment.
      2.The Defendant do pay the Plaintiff's costs of the
      action (including all reserved costs, if any) to be
      taxed if not agreed.」
      （１被告應給付原告港幣四千一百二十二萬零五百六十九
      元八角四分，其中港幣一千三百五十九萬零五十七元五角
      三分部分應自西元一九九八年十二月三十日起至本判決作
      成之日止，依照基準利率加計百分之三‧五年息後計算並
      支付利息，其後並應加計依上開判決利率計算之利息至被
      告完全清償為止；又其中港幣二千七百六十三萬零五百一
      十二元三角一分部分自西元一九九九年一月七日起至本判
      決作成之日止，依照基本利率加計百分之三‧五年息後計
      算並給付利息，其後並應加計依上開判決利率計算之利息
      至被告完全清償為止。２除雙方另有協議外，原告就本案
      所應負擔之訴訟費用【包括所有保留費用】均由被告負擔
      ）。
      （參見原證五香港特別行政區高等法院初審庭西元二００
      ０年第一０五四一號判決、中譯文暨公證書）。
    ４原告於西元二００一年（九十年）三月十六日進入清算（
      Liquidation、港譯為清盤）程序，由甲○○任唯一清盤
      人（參見原證二委任清盤人或臨時清盤人通知書暨公證書
      ）。
    ５被告不服前述香港特別行政區高等法院初審庭之判決，提
      起上訴，香港特別行政區高等法院上訴庭（ IN THE HIGH
      COURT OF THE HONG KONG SPECIAL ADMINISTRATIVE  RE-
      GION COURT OF APPEAL）以案件編號ＣＡＣＶ３８４／２
      ００４、西元２００４年第３８４號案件受理，並命被告
      繳付港幣三十三萬元以為對造上訴訴訟費用之擔保；香港
      特別行政區高等法院上訴庭於西元二００六年七月十九日
      判決，仍為對被告不利之判決，被告再次上訴，再經香港
      特別行政區高等法院上訴庭命被告繳付港幣四十萬元以為
      對造上訴訴訟費用之擔保（參見被證十一Notice of Pay-
      ment into Court法院付款證明）。
    ６原告於九十五年間向本院聲請假扣押被告在臺灣地區之財
      產，經本院以九十五年度裁全字第九六四號裁定准許原告
      供擔保後，就被告之財產於一億七千三百四十五萬六千一
      百五十八元範圍內為假扣押，原告依裁定供擔保，並於同
      年二月二十一日聲請對被告之財產（包含不動產、上市上
      櫃股票、投資、薪資債權、存款債權、租金債權）為假扣
      押（參見被證十二假扣押執行聲請狀），執行法院乃定於
      九十五年三月二十二日至現場為強制執行程序。
    ７被告不服香港特別行政區高等法院上訴庭西元２００４年
      第３８４號判決所提上訴，經香港特別行政區終審法院（
      IN THE COURTOF FINAL APPEAL OF THE HONG KONG ADMIN
      -ISTRATIVE REGION）以案件編號ＦＡＣＶＮＯ.２１ＯＦ
      ２００６、民事終審西元二００六年第二一號（ＣＡＣＶ
      ２００４年第３８４號案件之上訴案）受理，並於西元二
      ００九年（九十八年）一月六日判決如下：
     「1.The judgment debt awarded in favour of the Plain
     -tiff by the trial judge be reduced by $1,640,311.9
      6 and the judgment be entered for the sum of $39,5
      80,257.88.
      2. The amount of debt  outstanding  in the  margin
      account M3480 be  $13,228,578.39 as at 31st day of
      December 1998 and the amount outstanding in the mar
      -gin account M3001 be $26,351,679.49 as at 7th day
      of January 1999.
      3. The respective  adjusted  amounts due under the
      two margin  accounts do carry interests as ordered
      by the trial judge in his judgment  dated  9th day
      of November 2004.
      4. The Plaintiff's costs of the hearing before the
      judge as directed by this Court be paid by the De-
      fendant to be taxed if not agreed.」
      （１原審所為有利於原告之判決債務金額應調降一百六十
      四萬零三百一十一元九角六分，故原審判決總額變更為三
      千九百五十八萬零二百五十七元八角八分。２保證金帳戶
      Ｍ三四八０於西元一九九八年十二月三十一日之未清償債
      務總額為一千三百二十二萬八千五百七十八元三角九分。
      保證金帳戶Ｍ三００一於西元一九九九年一月七日之未清
      償債務總額為二千六百三十五萬一千六百七十九元四角九
      分。３於上開各保證金帳戶內調整過後之金額，仍應依照
      西元二００四年十一月九日法院判決所定之標準計算利息
      。４除當事人另有協議外，本院裁定應由原告負擔之訴訟
      費用應由被告負擔）。
      （參見原證四香港特別行政區終審法院民事終審西元二０
      ０六年第二一號判決、中譯文暨公證書）。
（二）按在香港或澳門作成之民事確定裁判，其效力、管轄及得
      為強制執行之要件，準用民事訴訟法第四百零二條及強制
      執行法第四條之一之規定，香港澳門關係條例第四十二條
      第一項定有明文。又強制執行法第四條之一第一項規定依
      外國法院確定判決聲請強制執行者，以該判決無民事訴訟
      法第四百零二條各款情形之一，並經中華民國法院以判決
      宣示許可其執行者為限，得為強制執行；而民事訴訟法第
      四百零二條第一項規定外國法院之確定判決，有下列各款
      情形之一者，不認其效力：(一)依中華民國之法律，外國法
      院無管轄權者；(二)敗訴之被告未應訴者。但開始訴訟之通
      知或命令已於相當時期在該國合法送達，或依中華民國法
      律上之協助送達者，不在此限；(三)判決之內容或訴訟程序
      ，有背中華民國之公共秩序或善良風俗者；(四)無相互之承
      認者。本件原告依香港澳門關係條例第四十二條規定請求
      認可（原證四）香港特別行政區終審法院民事終審西元二
      ００六年第二一號判決，並准許在中華民國強制執行，所
      應審究者，厥為：該判決是否已確定？有無民事訴訟法第
      四百零二條所定情事？
    １本件原告請求許可強制執行之香港特別行政區終審法院民
      事終審西元二００六年第二一號判決，係香港特別行政區
      終審法院所為，此觀（原證四）判決、中譯文暨公證書所
      載即明，且為被告所不爭執，兩造間借款爭執由香港特別
      行政區終審法院審理前，並已經香港特別行政區高等法院
      初審庭、香港特別行政區高等法院上訴庭二審級，此亦經
      兩造陳明在卷，前已述及，而香港特別行政區基本法第八
      十二條前段規定：「香港特別行政區的終審權屬於香港特
      別行政區終審法院」，有（原證十七）香港特別行政區基
      本法可按，香港特別行政區官方網站關於司法組織之司法
      機構架構部分，亦明白揭示香港最高司法審判機構為終審
      法院，並記載終審法院是香港特別行政區最高上訴法院，
      有（原證二四、二五）網頁列印可考，就前揭基本法、網
      頁內容之真正，被告並未爭執，參諸（原證四）判決並無
      任何關於「廢棄下級審判決、發回重行審理」或部分判決
      之諭知，被告復始終未能舉證、說明該訴訟事件尚有何救
      濟程序或其尚在進行何種訴訟上救濟途徑致判決未確定，
      本件（原證四）判決已經確定，堪以認定。
    ２又當事人得以合意定第一審管轄法院。但以關於由一定法
      律關係而生之訴訟為限；前項合意，應以文書證之，民事
      訴訟法第二十四條規定甚明。本件兩造間商務通用合約及
      保證金備忘錄首段記載：「致振旺投資有限公司，考量貴
      公司為本人／吾等，或其他經本人／吾等要求且貴公司認
      為適合之人、企業、公司等在貴公司開立或延續本人／吾
      等之單一或數個帳戶，或獲得貸款或繼續貸款，或獲取信
      用額度，或取得其他融通服務，本人／吾等在此向貴公司
      表示同意並承諾下列約定‧‧‧」，第三十一條第II項約
      定：「本人／吾等謹此遵依香港法庭之司法管轄，且本合
      約得在其他適當的司法管轄地執行」，有（原證三）商務
      通用合約及保證金備忘錄可稽，並為兩造所不爭，前業提
      及，則就兩造間因該商務通用合約及保證金備忘錄所生爭
      執，香港地區之法院有管轄權。
    ３被告雖辯稱當事人約定以外國法院為管轄法院者，係限制
      我國法權之行使，致我國人不能受我國法律之保護，兩造
      間契約為定型化契約，其身在臺灣，必須接受香港法院訴
      訟，顯失公平，合意管轄之約款應屬無效，及縱為有效，
      僅及於保證金帳戶Ｍ三００一所生爭執，不及於Ｍ三四八
      ０帳戶所生爭執云云，然：
    民事紛爭牽涉當事人之國籍、住所、系爭法律關係之國際
      性等國際上要素時，如何決定何種情形應由我國法院審判
      之問題，即屬所謂國際審判管轄權之問題。兩造基於契約
      關係所生紛爭並非專屬管轄，在涉及複數國之涉外民商事
      件，究應由其中何國行使審判管轄權，至今尚未確立明確
      之國際法上原則，我國亦無就國際審判管轄權訂有明文法
      規，故必須依法理決定之。國際私法上所謂「國際裁判管
      轄權確定」係指何國之法院有權管轄某一涉外案件，其係
      以國家為單位，以決定涉外案件由內國或外國法院管轄，
      此為整個國家對涉外案件有無管轄權，須以法庭地與系爭
      事件間有合理之連繫因素為基礎。
    本件原告為在香港地區合法設立之公司，有（原證一）公
      司註冊證書、申報表可考，前業提及，兩造間商務通用合
      約及保證金備忘錄係在香港地區訂立，原告以將款項撥入
      被告開設在該公司保證金帳戶方式貸與被告金錢，此經原
      告陳述明確，且為被告所不爭執，則兩造間商務通用合約
      及保證金備忘錄非唯當事人涉有香港地區法人，在香港地
      區訂立，且契約履行地亦均在香港地區，參諸該合約及備
      忘錄係以英文書寫，被告斯時如非在香港地區進行投資而
      有借貸必要，為合作、利用便利就近向原告貸款，又豈會
      捨臺灣地區諸多金融行庫、同類型之營利事業商號，遠赴
      該地與原告締約、貸款，並於五年間自設在原告之保證金
      帳戶內借得折合新臺幣逾一億七千萬元之鉅款？案件之事
      實發生地在香港地區，香港地區之法院對於兩造間法律關
      係之背景、法律解釋、適用等均較優於臺灣地區之法院，
      調查證據亦較便利，就訴訟地案件關連性或利害關係之強
      度言，香港地區之法院均高於臺灣地區之法院，堪認本事
      件之審理在時間、勞費、證據調查、法律之適用等方面，
      香港地區之法院於經濟、迅速與便利上均屬優勢，本件香
      港地區之法院亦較臺灣地區之法院更具關聯性，依前開說
      明，香港地區之法院對本事件自有管轄權，兩造約定就因
      該商務通用合約及保證金備忘錄所生爭執，香港地區之法
      院有管轄權，難謂為限制我國法權之行使或顯失公平，被
      告辯稱該合約及備忘錄關於合意管轄之約款無效，委無可
      採。
    又兩造間合約及備忘錄首段記載：「‧‧‧考量貴公司為
      本人‧‧‧在貴公司開立或延續本人之單一或數個帳戶，
      或獲得貸款或繼續貸款，或獲取信用額度，或取得其他融
      通服務，本人在此向貴公司表示同意並承諾下列約定‧‧
      ‧」，已明揭開立、延續數帳戶以獲得貸款等節，被告復
      自承兩造間除該商務通用合約及保證金備忘錄外，並無另
      訂其他契約（見重訴卷第一００頁、民事答辯(五)狀第一點
      第(一)小點），則被告亦係依據該契約開設Ｍ三四八０帳戶
      、向原告貸款，該帳戶所生爭執，自同為合意由香港地區
      之法院管轄事件。況縱該帳戶所生爭執不在兩造間合約及
      備忘錄約定合意管轄條款範圍內，兩造間就保證金帳戶所
      生爭執，香港地區之法院較臺灣地區之法院更具關聯性，
      業如前敘，香港地區之法院仍有管轄權，本件確定判決並
      無民事訴訟法第四百零二條第一項第一款情事，亦足認定
      。
    ４被告另辯稱本件訴訟程序香港法院要求其需供擔保始得合
      法上訴，其二度提供共港幣七十三萬元（折合新臺幣逾三
      百萬元）之擔保金，以當事人之資力影響其上訴權或防禦
      權之行使，又本院於九十五年三月二十二日到場強制執行
      假扣押其財產，其為保權益，必須於執行當日在場，香港
      法院以其得請求執行法院變更執行日期或選擇不參加庭訊
      為由，未許變更期日，致其喪失參加該案件九十五年三月
      二十一日唯一一次審訊機會，訴訟程序有背中華民國之公
      共秩序或善良風俗云云。經查：
    香港地區法院命被告供擔保以合法提起上訴之制度，與我
      國民事訴訟法總則編第三章第四節訴訟費用之擔保規定相
      仿，雖我國民事訴訟法關於命當事人預供他造訴訟費用之
      擔保，僅限於對在中華民國無住所、事務所及營業所，且
      在中華民國無足夠資產以賠償訴訟費用之「原告」，不及
      於一審為被告之上訴人，但是項制度既亦為我國民事訴訟
      法所設，目的相同，且本件被告終未因香港地區之法院是
      項制度而喪失上訴權，難認該確定判決所適用之訴訟程序
      有背中華民國之公共秩序或善良風俗。
    至被告稱其為於本院強制執行時在場，而喪失參加該案件
      九十五年三月二十一日唯一一次審訊機會，訴訟程序有背
      中華民國之公共秩序或善良風俗部分，按本件被告已經委
      任當地杜偉強律師事務所之律師具狀、出席該事件在香港
      地區法院之歷審訴訟程序，此經原告指陳詳明，並為被告
      所不爭執，而我國民事訴訟辯論期日如法院無訊問當事人
      本人、命當事人本人到場之必要，當事人本人並非必須到
      庭，於其權利並無任何影響，強制執行程序亦同，故縱其
      確因翌日財產將遭強制執行，而無法於是件訴訟九十五年
      三月二十一日庭訊時到場，其法律上、訴訟上權利並無遭
      受任何不利益，訴訟法院未准其變更辯論期日之聲請，並
      無背於我國公共秩序或善良風俗可言，況臺灣地區與香港
      地區間往來飛機航班頻繁，此為週知之事實，以被告多年
      間在香港地區與原告往來頻繁、數額龐大程度，被告自非
      無法於九十五年三月二十一日到庭應訊，並於當日稍晚或
      翌日上午返回臺灣，而於強制執行程序到場，被告此節所
      辯，亦無可採。
    ５末按民事訴訟法第四百零二條第一項第四款所謂「相互之
      承認」，非指該國與我國互為國際法上的國家承認或政府
      承認，而指法院間相互承認判決的互惠而言，又如解釋該
      互惠原則，指該外國法院有承認本國法院判決之實例，或
      兩國間簽訂相互承認之條約、協定而言，將導致採行互惠
      原則之各國均消極等待其他國家承認本國判決，或兩國間
      有書面協定後，方願意承認該國判決，有礙國際間私權之
      維護與正義之實現，故學者通說認為如該外國未明示拒絕
      承認我國之判決效力，應盡量從寬及主動立於互惠觀點，
      承認該國判決之效力。
    香港地區回歸大陸地區以前，租借予英國，而英國認為我
      國法院之判決，欠缺承認之要件，故外交部六十九年十一
      月六日外（六九）條二字第二四０三九號函、八十年四月
      十一日（八０）條二字第八０三０八七０六號函，及司法
      院六十九年十一月十五日（六九）院台廳一字第０三九三
      八號函，均表示香港地區法院不承認我國民事確定判決之
      效力。惟香港地區回歸大陸地區之後，其上訴法院於八十
      七年七月二日在一九九七年一七八號判決中，承認臺灣臺
      北地方法院所為破字第十八號、破更字第五四號裁定之效
      力；香港地區終審法院於八十九年一月二十七日在 Chen
      Li Hung & Anor v Ting Lei Miao & Ors,2000-1 HKC 46
      1 判決中亦指出：臺灣法院之判決涉及私權，且承認其效
      力符合正義之利益、一般通念及法治需求，於主權利益並
      無妨害，且未抵觸公共政策時，應為香港法院承認之，顯
      示香港地區法院已修正其立場，開始承認臺灣地區法院之
      判決，揆諸前揭說明，自不得再以臺灣地區與香港地區間
      欠缺承認判決之互惠關係，拒絕承認香港地區判決之效力
      （參見原證十四、十五臺灣高等法院九十年度家上字第二
      ０五號、最高法院九十三年度台上字第一九四三號民事判
      決、原證十二「香港上訴法院判決承認我國法院破產裁定
      之效力」文、原證十六中央研究院法律學研究所籌備處網
      頁列印、「區際民商事司法協助實證研究：臺灣與香港和
      大陸間相互承認執行民商事判決的實踐和啟示」文）。
    本件原告請求許可強制執行之判決為香港特別行政區終審
      法院民事判決，揆諸前揭說明，亦無民事訴訟法第四百零
      二條第一項第四款情事。
    ６至被告所辯關於該確定判決中所列「Prime Rate」（基準
      利率）、「judgment rate 」（判決利率）均非主文之一
      部分，亦無法特定部分，其中「judgment rate 」經譯為
      上開判決利率，難認不具體特定，至「Prime Rate」（基
      準利率）亦非不能特定，且無論該部分諭知是否已臻具體
      特定，要非得據以否准該確定判決強制執行之事由，本院
      爰不贅述。
    ７綜上所述，原告請求許可強制執行之香港特別行政區終審
      法院民事終審西元二００六年第二一號判決已確定，且無
      民事訴訟法第四百零二條第一項第一、三、四款所定情事
      。
五、本件事證已臻明確，兩造其餘攻擊防禦方法及所提證據，於
    判決結果不生影響，爰不一一論列，併此敘明。
六、從而，原告依香港澳門關係條例第四十二條請求認可香港特
    別行政區終審法院民事終審西元二００六年第二一號確定判
    決，並許可在中華民國強制執行，洵屬有據，應予准許。
據上論結，本件原告之訴有理由，依民事訴訟法第七十八條，判
決如主文。
中    華    民    國    99    年    5     月    19    日
                    民事第一庭  法  官  洪文慧
上列正本核與原本無異。
如不服本判決，得於判決送達之翌日起二十日內，以書狀敘述理
由，向本庭提起上訴。
中    華    民    國    99    年    5     月    19    日
                                書記官  林芝儀

司法院資訊處製作；財團法人民間司法改革基金會備份。
